臺灣新竹地方法院民事判決　　　　　　　 94年度簡上字第4號
上　訴　人　甲○○
訴訟代理人　游勝韃律師
被上訴人　　乙○○
訴訟代理人　丁○○
上列當事人間請求給付票款事件，上訴人對於民國93年11月25日
本院新竹簡易庭93年度竹簡字第662號第1審判決提起上訴，本院
於民國94年5月4日辯論終結，判決如下：
    主  文
上訴駁回。
第二審訴訟費用由上訴人負擔。
    事  實
甲、上訴人方面：
一、聲明：
  (一)原判決廢棄。
  (二)上開廢棄部分，被上訴人在第一審之訴及其假執行之聲請
      均駁回。
  (三)第一、二審訴訟費用由被上訴人負擔。
二、陳述：
  (一)被上訴人於原審法院審理時，對法官詢問「取得票據之對
      價？」答稱「我們把錢新臺幣(下同)972,000 元匯到被告
      母親的戶頭。」等語，惟被上訴人於起訴狀稱上訴人簽發
      票號TB0000000 號，付款人為第一商業銀行東門分行、發
      票日為民國92年11月30日，票面金額為1,000,000 元之支
      票(下稱：系爭支票)係由訴外人丙○○背書轉讓而取得，
      細繹其意，被上訴人係謂上訴人以系爭支票向其調現。按
      上訴人並不認識被上訴人，惟有調借資金之需要，乃將系
      爭支票委由訴外人丙○○持向被上訴人調現，惟被上訴人
      並未給付金錢給上訴人，而系爭支票又未返還上訴人，依
      被上訴人於原審法院庭呈之匯款單所載972,000 元係匯款
      給訴外人胡林秀卿，此係胡林秀卿向被上訴人調現與上訴
      人無涉，而依慣例所預扣之利息及被上訴人匯款給胡林秀
      卿之金額亦與系爭支票面額不符。再者，上訴人雖交付系
      爭支票委託丙○○持向被上訴人調現，惟系爭支票係92年
      9 月29日簽發，丙○○當日才拿到支票，亦經丙○○在支
      票票根簽收，而被上訴人提出取得系爭支票對價證明之匯
      款單，該匯款日期卻係於92年8 月11日，顯在系爭支票簽
      發之前，自不足作為被上訴人取得系爭支票對價之證明，
      是上訴人依票據法第14條第2 項規定主張被上訴人不得享
      有系爭支票之票據上權利，自非無據。
  (二)上訴人既係以系爭支票委由訴外人丙○○持向被上訴人調
      現，則丙○○係無償取得系爭支票，而被上訴人取得系爭
      支票後並未給付上訴人金錢，顯係無對價取得系爭支票，
      依票據法第14條第2 項規定無對價取得票據，不得享有優
      於前手之權利，是被上訴人既不得享有優於訴外人丙○○
      之權利，則其不能享有系爭支票之權利，要無疑義。
  (三)再按兩造互不認識，系爭支票係丙○○持往向被上訴人調
      現及被上訴人將應給付之調現金錢預扣利息後匯到上訴人
      母親戶頭等，兩造均不爭執，惟上訴人主張系爭支票簽發
      後係委託丙○○持往向被上訴人調現，被上訴人則抗辯係
      丙○○承包營建工程，持應收票自行調現，被上訴人再依
      丙○○指定的廠商匯款給他們，則兩造說詞迥異，何者為
      真實，非無釐清之必要。如依被上訴人之抗辯，丙○○持
      系爭支票向其自行調現，其依指示匯款到上訴人母親戶頭
      ，則有兩種情況：(1)是上訴人母親向丙○○借款，丙○○
      持系爭支票向被上訴人調現，再指示被上訴人匯款到上訴
      人母親戶頭，然上訴人母親要向丙○○借款，丙○○可以
      直接將系爭支票借給上訴人母親，或是持系爭支票向銀行
      貼現，亦或是上訴人母親直接向上訴人借款，為何要繞一
      大圈由丙○○持系爭支票向被上訴人調現，再由被上訴人
      匯款到上訴人母親戶頭，如此多此一舉，顯與經驗法則不
      符。(2)是丙○○原先欠上訴人母親款項，丙○○持系爭支
      票向被上訴人調現，再指示被上訴人匯款到上訴人母親戶
      頭，以為還款，然丙○○要還款，何不直接將系爭支票交
      予上訴人母親以完成還款，如此多此一舉，亦與經驗法則
      不符。足見被上訴人辯稱丙○○持系爭支票調現一事，顯
      有大費周章行徑，且與經驗法則明顯不符，難予採信。
  (四)末按，被上訴人雖提出訴外人嚴孟婷於92年9月30日匯款9
      50,000元至丙○○帳戶之第一商業銀行匯款申請書代收人
      傳票為證，惟該匯款人既非被上訴人，且匯款之金額950,
      000 元，依被上訴人所述其係將每月兩分利計算之利息扣
      除後將之匯款予丙○○，則自匯款日至支票發票日止兩個
      月之利息為40,000元，將之扣除後，亦與匯款金額不符，
      顯見被上訴人確係以無對價取得系爭支票，洵堪認定。
三、證據：提出支票存根影本二紙為證，並聲請通知證人丙○○
    到庭應訊。
乙、被上訴人方面：
一、聲明：
  (一)上訴駁回。
  (二)第一、二審訴訟費用均由上訴人負擔。
二、陳述：除與原審判決記載相同者，茲予引用外，補稱：
  (一)查系爭支票係由訴外人丙○○背書並轉讓予被上訴人，並
      將該等票據作為訴外人丙○○對被上訴人所負債務之清償
      方法，非為上訴人委由訴外人丙○○持向被上訴人調現，
      茲分述如下：
      １、被上訴人持有系爭票據，係因訴外人丙○○與被上訴
          人向有資金往來，而訴外人丙○○自92年1 月間向被
          上訴人表示其承包營建工程，獲有應收票據且其有資
          金週轉需求，故邀被上訴人同往工地現場探勘，因訴
          外人丙○○經商殷實，且與被上訴人往來間並無訛詐
          ，被上訴人遂認其所稱真實，經雙方約定訴外人廖運
          發調借金額由被上訴人預扣利息後，將剩餘金額逕匯
          入其指定之帳戶或交付現金以完成資金交付，而訴外
          人丙○○則將其持有上訴人開立之應收票據背書轉讓
          予被上訴人，並將該等票據作為訴外人丙○○對被上
          訴人所負債務之清償方法。
      ２、經查上訴人發票，由訴外人丙○○背書並轉讓予被上
          訴人持有以第三人第一銀行東門分行為付款人之同批
          票據共11紙，其中票號第QA0000000、QA0000000、QA
          0000000、QA0000000、QA0000000、QA0000000及QA00
          00000號支票七紙(面額共計10,900,000元 )，業經被
          上訴人依法提示且已兌現完畢，餘票號第 QA0000000
          、TB0000000、TB0000000、TB0000000( 即系爭票據)
          經被上訴人分別遵期於92年10月16日及同年11月30日
          提示，惟竟皆被以存款不足及拒絕往來等理由退票。
      ３、是以上訴人主張系爭支票之原因關係為其委由訴外人
          丙○○持向被上訴人調現而為簽發云云，欲免除其票
          據責任，自應對之負舉證責任，而上訴人未能舉證以
          實其說，不能認為真正。
      ４、按在票據上簽名者，依票上所載文義負責，票據法第
          5條第1項定有明文，故票據乃文義證券，證券上之權
          利義務，悉依證券上所載文句而定其效力，因之，被
          上訴人執有發票人(即上訴人)簽名或蓋印之票據者，
          當然享有票面所載之債權，此即票據無因性之性質所
          使然，上訴人既於系爭支票上簽名或蓋印，自應對票
          載內容負責。
  (二)被上訴人取得系爭票據係為合法且有相當之對價關係，茲
      分述如下：
      １、按票據為流通證券，為保護交易安全，應推定原執票
          人(即訴外人丙○○)就所持系爭支票有處分之權利，
          如原執票人(即訴外人丙○○)將系爭支票以交付或背
          書轉讓之方式讓與被上訴人，被上訴人對於執票人(
          即訴外人丙○○ )是否有權處分不負調查之義務。且
          被上訴人在取得系爭支票時，該支票已具備票據法規
          定應記載事項，係為有效票據，依票據法第11條第 2
          項規定，上訴人即應負給付票款之責任，因此被上訴
          人享有該系爭支票之全部票據權利，殆無疑義。
      ２、又「票據行為，為不要因行為，執票人不負證明關於
          給付原因之責任，如票據債務人主張執票人取得票據
          係無對價或以不相當對價取得，應由該債務人負舉證
          責任。」最高法院85年台上字第286 號判決、71年台
          上字第5228號判決可參。系爭支票係訴外人丙○○持
          以向被上訴人調借現款，且被上訴人亦提出資金交付
          證明為憑，依前開說明，上訴人以此認為被上訴人顯
          係無對價取得系爭支票，顯不足採。則上訴人主張訴
          外人丙○○權利瑕疵或無權利之抗辯事由，應由其負
          證明之責。又被上訴人依與訴外人丙○○約定，將調
          借金額由被上訴人預扣利息後，將剩餘金額匯入其所
          指定之帳戶以完成資金交付，則被上訴人所提出之對
          價於客觀上其價值顯然相當，而訴外人丙○○則將系
          爭支票背書轉讓予被上訴人，則被上訴人前手( 即訴
          外人丙○○ )之權利縱有瑕疵(附有人的抗辯)，其人
          的抗辯亦已中斷。至上訴人主張被上訴人預扣利息部
          分，僅係訴外人丙○○與被上訴人間之抗辯事由，上
          訴人與被上訴人間既非直接前後手之關係，亦不得執
          此對抗執票之被上訴人。
      ３、次查上訴人主張第一種情況云云，顯係避重就輕之說
          辭，蓋如係上訴人母親持系爭票據向訴外人丙○○借
          款，訴外人丙○○持系爭支票向被上訴人調現，再由
          被上訴人匯款到上訴人母親戶頭，當然符合經驗法則
          ，因如前項所陳被上訴人與訴外人丙○○間本已有資
          金往來關係，且訴外人丙○○持上訴人所簽發之支票
          背書轉讓予被上訴人多次，被上訴人當然相信訴外人
          丙○○係因其承包之在建工程款項調現無訛。且訴外
          人丙○○向來係與被上訴人資金往來，訴外人丙○○
          何必再多此一舉向銀行貼現？況訴外人丙○○與銀行
          有貼現授信往來，則何必向被上訴人約定調現？上訴
          人母親既持系爭票據向訴外人丙○○借款，上訴人稱
          訴外人丙○○可直接將系爭支票借給上訴人母親，或
          是上訴人可直接借款與其母親，豈不更違反經驗法則
          ？再查上訴人主張第二種情況云云，亦係上訴人意圖
          混淆視聽之說辭，蓋如訴外人丙○○直接將系爭支票
          交予上訴人母親，則系爭支票退票之結果，豈不是上
          訴人母親要告上訴人給付票款？那上訴人是否亦對其
          母親主張系爭票據係其委託訴外人丙○○調現，無實
          際資金交付云云？由上可知上訴人為圖脫責，已不知
          所云。
      ４、又上訴人主張訴外人丙○○於92年9 月29日簽收系爭
          支票，並提出支票票根影本云云，對此日期是否確為
          訴外人丙○○所簽立，被上訴人無從知悉。惟有關上
          訴人發票，由訴外人丙○○背書並轉讓予被上訴人持
          有以第三人第一商業銀行東門分行為付款人之票據達
          11紙，資金往來頻繁且交款方式不一，或有被上訴人
          未察提出其他調現往來之匯款單據，經被上訴人詳查
          於92年9月30日亦有以第三人嚴孟婷(註：被上訴人外
          甥女 )之名義匯交950,000元 予訴外人丙○○，此益
          加證明被上訴人所言為真，更足證上訴人主張系爭支
          票之原因關係為其委由訴外人丙○○持向被上訴人調
          現而為簽發，係完全違背事實之說詞。
      ５、按發票人應照支票文義擔保支票之支付；票據債務人
          不得以自己與執票人前手間所存抗辯事由，對抗執票
          人，但執票人取得票據出於惡意者，不在此限；又無
          對價或以不相當之對價取得票據者，不得享有優於其
          前手之權利，票據法第126 條、第13條及第14條第 2
          項分別定有明文。亦即執票人係因惡意或以無對價或
          以不相當之對價取得票據者，發票人始得以其與執票
          人前手間之事由對抗執票人。本件上訴人對其簽名及
          發票行為之真實均不否認，而被上訴人亦係善意，且
          以相當之對價合法取得票據權利之人，則上訴人與訴
          外人丙○○或縱與另訴外人胡林秀卿( 註：上訴人之
          母 )等間所存之抗辯事由，均不得對抗被上訴人，上
          訴人既未能證明被上訴人取得票據有何惡意或無對價
          或不相當之對價，揆諸票據法上開規定而言，其抗辯
          被上訴人無票據請求權，自無可採。
三、證據：除援用原審之立證方法外，補提已收妥兌現票據明細
    、未收妥票據明細、第一商業銀行匯款申請書代收人傳票各
    一紙為證。
    理  由
一、本件被上訴人起訴主張：被上訴人持有上訴人所簽發由訴外
    人丙○○背書轉讓之系爭支票乙紙，詎被上訴人屆期提示系
    爭支票竟因存款不足及拒絕往來戶遭退票，屢經催討不獲清
    償，爰依票據法律關係請求上訴人清償積欠之票款。又訴外
    人丙○○自92年1 月間向被上訴人表示其承包營建工程，獲
    有應收票據且其有資金週轉需求，故邀被上訴人同往工地現
    場探勘，因訴外人丙○○經商殷實，且與被上訴人往來間並
    無訛詐，被上訴人遂認其所稱真實，經雙方約定訴外人丙○
    ○調借金額由被上訴人預扣利息後，將剩餘金額逕匯入其指
    定之帳戶或交付現金以完成資金交付，而訴外人丙○○則將
    其持有上訴人開立之應收票據背書轉讓予被上訴人，並將該
    等票據作為訴外人丙○○對被上訴人所負債務之清償方法，
    是上訴人主張被上訴人係以無對價取得系爭支票，顯不足採
    。且上訴人發票，由訴外人丙○○背書並轉讓予被上訴人持
    有以第三人第一銀行東門分行為付款人之同批票據共11紙，
    其中票號第QA0000000、QA0000000、QA0000000、QA0000000
    、QA0000000、QA0000000及QA0000000號支票七紙(面額共計
    10,900,000元 )，業經被上訴人依法提示且已兌現完畢，餘
    票號第QA0000000、TB0000000、TB0000000、TB0000000( 即
    系爭票據 )經被上訴人分別遵期於92年10月16日及同年11月
    30日提示，惟竟皆被以存款不足及拒絕往來等理由退票。而
    有關上訴人發票，由訴外人丙○○背書並轉讓予被上訴人持
    有之票據達11紙，資金往來頻繁且交款方式不一，或有被上
    訴人未察提出其他調現往來之匯款單據，經被上訴人詳查於
    92年9月30日亦有以第三人嚴孟婷(註：被上訴人外甥女 )之
    名義匯交950,000元 予訴外人丙○○，此益加證明被上訴人
    所言為真，更足證上訴人主張系爭支票之原因關係為委由訴
    外人丙○○持向被上訴人調現而為簽發，係完全違背事實之
    說詞，不足採信，為此依票據關係，請求上訴人給付積欠之
    票款1,000,000元，及自92年12月1日起至清償日止按年息百
    分之6 計算之利息等情。
二、上訴人則以：上訴人並不認識被上訴人，惟有調借資金之需
    要，乃將系爭支票委由訴外人丙○○持向被上訴人調現，惟
    被上訴人並未給付金錢給上訴人，而系爭支票又未返還上訴
    人，依被上訴人於原審法院庭呈之匯款單所載972,000 元係
    匯款給訴外人胡林秀卿，此係胡林秀卿向被上訴人調現與上
    訴人無涉，而依慣例所預扣之利息及被上訴人匯款給胡林秀
    卿之金額亦與系爭支票面額不符。又上訴人雖交付系爭支票
    委託丙○○持向被上訴人調現，惟系爭支票係92年9 月29日
    簽發，丙○○當日才拿到支票，業經丙○○在支票票根簽收
    ，而被上訴人提出取得系爭支票對價證明之匯款單，該匯款
    日期卻係於92年8 月11日，顯在系爭支票簽發之前，自不足
    作為被上訴人取得系爭支票對價之證明，是上訴人依票據法
    第14條第2 項規定主張被上訴人不得享有系爭支票之票據上
    權利，自非無據。再者，被上訴人雖提出訴外人嚴孟婷於92
    年9月30日匯款950,000元至丙○○帳戶之第一商業銀行匯款
    申請書代收人傳票為證，惟該匯款人既非被上訴人，且匯款
    之金額950,000 元，依被上訴人所述其係先將每月兩分利計
    算之利息扣除後將之匯款予丙○○，則自匯款日至支票發票
    日止兩個月之利息為40,000元，將之扣除後，亦與匯款金額
    不符，顯見被上訴人確係以無對價取得系爭支票。從而，上
    訴人既係以系爭支票委由訴外人丙○○持向被上訴人調現，
    則丙○○係無償取得系爭支票，而被上訴人取得系爭支票後
    並未給付上訴人金錢，顯係無對價取得系爭支票，依票據法
    第14條第2 項規定無對價取得票據，不得享有優於前手之權
    利，是被上訴人既不得享有優於訴外人丙○○之權利，則其
    自不能享有系爭支票之權利等情，資為抗辯。
三、被上訴人主張其持有上訴人所簽發由訴外人丙○○背書轉讓
    之系爭支票，經屆期提示因存款不足及拒絕往來戶遭退票等
    情，業據提出系爭支票及退票理由單各一紙為證，且為上訴
    人所不爭，自堪信為真實。
四、至上訴人主張其係將系爭支票委由訴外人丙○○持向被上訴
    人調現，惟被上訴人並未給付金錢給上訴人，而系爭支票又
    未返還予上訴人，是被上訴人顯係無對價取得系爭支票，不
    得享有優於前手之權利，又因上訴人係以系爭支票委由訴外
    人丙○○持向被上訴人調現，則丙○○既係無償取得系爭支
    票，則被上訴人自不能享有系爭支票之權利等情，則為被上
    訴人所否認，並以前開情詞置辯，經查：
    (一)按票據行為為不要因行為，執票人不負證明關於給付原
        因之責任，如票據債務人主張執票人取得票據係無對價
        或以不相當對價取得，應由該債務人負舉證責任( 最高
        法院85年度台上字第286號判決意旨參照)。查上訴人雖
        主張其簽發系爭支票委由訴外人丙○○持向被上訴人調
        現，惟被上訴人取得系爭支票後，並未給付上訴人金錢
        ，是被上訴人以無對價取得系爭支票，其自得拒付票款
        等情，惟為被上訴人所否認，揆之上開規定，即應由上
        訴人就被上訴人取得票據係無對價之情，負舉證之責，
        堪予認定。
    (二)又上訴人主張系爭支票係其委請訴外人丙○○持向被上
        訴人調借現款乙節，則為被上訴人所否認，並辯稱：訴
        外人丙○○自92年1 月間向其表示承包營建工程，獲有
        應收票據，且有資金週轉需求，乃邀其同往工地現場探
        勘，其因認丙○○所稱為真實，遂將丙○○調借金額預
        扣利息後，將剩餘金額逕匯入丙○○指定之帳戶或交付
        現金以完成資金交付，而訴外人丙○○則將其持有上訴
        人簽發之應收票據背書轉讓予被上訴人，並將該等票據
        作為丙○○對其所負債務之清償方法等語，查本件被上
        訴人所持有之系爭支票，既係以上訴人為支票之發票人
        ，丙○○則為背書人，對於被上訴人言，上訴人並非被
        上訴人之前手，且因被上訴人係由丙○○處取得系爭支
        票，則丙○○交付系爭支票予被上訴人時，有無表明係
        為上訴人調現使用，及被上訴人應將借款交付予上訴人
        乙節，經本院依上訴人聲請多次通知丙○○到庭應訊無
        著，上訴人復未能就此提出任何有利於己之證據資料以
        實其說，即難認上訴人前開所述為真實。是上訴人以其
        自身欲向被上訴人調借現款之事由，作為被上訴人取得
        系爭支票之原因關係，既為被上訴人所否認，且因上訴
        人並非被上訴人之前手，上訴人復未就被上訴人前手丙
        ○○轉讓系爭支票予被上訴人時，有向被上訴人表示係
        為上訴人調借現款乙節，舉證以實其說，即難僅據上訴
        人所述，認定被上訴人係以無對價之方式取得系爭支票
        。
    (三)參以被上訴人主張其持有上訴人發票，由訴外人丙○○
        背書並轉讓之支票，包括系爭支票在內多達11紙，資金
        往來頻繁且交款方式不一，惟每次均係依丙○○指示將
        借款金額匯入指定之帳戶或交付現金以完成資金交付等
        情，業據提出被上訴人於92年9 月30日，以被上訴人外
        甥女嚴孟婷名義匯款950,000 元予訴外人丙○○之第一
        商業銀行匯款申請書代收人傳票一紙附卷可稽，審該匯
        款金額，依被上訴人所述在商場上如果有急用，要調借
        時利息可能每月是在兩分半到三分利之間，如果以1,00
        0,000元之兩分半計算利息，正好兩個月利息是 50,000
        元，加以扣除後，其即匯款950,000 元予丙○○等語，
        亦與系爭支票票面金額1,000,000 元之價值非顯然不相
        當。且被上訴人亦提出由上訴人簽發，經訴外人丙○○
        背書並轉讓予被上訴人持有以第三人第一銀行東門分行
        為付款人之已收妥兌現票據明細、未收妥票據明細各一
        紙附卷可稽，觀之被上訴人所提之已收妥兌現票據明細
        紀錄，被上訴人持有上訴人簽發，經訴外人丙○○背書
        票號第QA0000000、QA0000000、QA0000000、QA0000000
        、QA0000000、QA0000000及QA0000000號支票7紙，面額
        共計10,900,000元，發票日則自92年1月25日起至92年7
        月30日期間，均經被上訴人依法提示且已兌現完畢，既
        為上訴人所不否認，則被上訴人苟未依約定交付資金予
        訴外人丙○○，衡之常情，丙○○是否會交付多紙支票
        向被上訴人調現，猶於其後再交付系爭支票予被上訴人
        收受，顯非無疑，是被上訴人主張其自丙○○處取得系
        爭支票，係有相當之對價關係，尚非無據。故上訴人既
        未就被上訴人取得系爭支票時，並未交付任何金錢予丙
        ○○之情事，提出具體之證據資料加以證明，是其主張
        被上訴人係以無對價取得系爭支票，依票據法第14條第
        2 項之規定，不得享有票據上之權利，揆之上開規定，
        即屬無據，要難採信。
五、按支票發票人應照支票文義擔保支票之支付；執票人於第13
    0 條所定提示期限內，為付款之提示而被拒絕時，對於前手
    得行使追索權；執票人向支票債務人行使追索權時，得請求
    自為付款提示日起之利息，如無約定利率者，依年利6 釐計
    算，票據法第126條、第131條第1項前段、第133條分別定有
    明文。從而，被上訴人既執有上訴人所簽發未獲兌現之系爭
    支票，已如前述，則被上訴人本於票據之法律關係，訴請上
    訴人給付票款1,000,000 元，及自系爭支票提示日即92年12
    月1日起至清償日止，按年息百分之6計算之利息，洵屬有據
    ，應予准許。原審為被上訴人勝訴之判決，並依職權宣告假
    執行，核無不合，上訴意旨指摘原判決不當，求予廢棄改判
    ，核無理由，應予駁回。
六、本件判決之基礎已臻明確，兩造其餘攻擊防禦方法及舉證，
    核與前揭判斷不生影響，無庸一一論列，併此敘明。
七、據上論結：本件上訴為無理由，依民事訴訟法第436條之1第
    3項、第449條第1項、第78條，判決如主文。
中　　華　　民　　國　　94　　年　　5　　月　 18　　　日
                  民事第二庭    審判長法  官　蔡孟芳
                                      法  官  謝永昌
                                      法  官  王佳惠
以上正本係照原本作成。
本判決不得上訴。
中　　華　　民　　國　　94　　年　　5　　月　 18　　　日
                                      書記官　林淑瑜
